ACORDAO-COMPLETO-2346976

ACÓRDÃO 4782/2019 ATA 21/2019 - PRIMEIRA CÂMARA

VISTOS, relatados e discutidos estes autos de tomada de contas especial instaurada pelo então Ministério do Desenvolvimento Social (MDS) , em desfavor do Sr. Raimundo Freire Noronha, exPrefeito de Santo Antônio do Tauá/PA, em razão da não comprovação da regular aplicação dos recursos repassados no exercício de 2008 pelo Fundo Nacional de Assistência Social (FNAS) no âmbito do Sistema Único de Assistência Social (SUAS) , tendo por objeto a execução dos serviços de Proteção Social Básica (PSB) e Proteção Social Especial (PSE) ,
ACORDAM os Ministros do Tribunal de Contas da União, reunidos em sessão da Primeira Câmara, ante as razões expostas pelo Relator, em:
9.1. considerar Raimundo Freire Noronha revel, nos termos do art. 12, § 3º, da Lei 8.443/1992, em relação à citação promovida por este Tribunal;
9.2. julgar, com fundamento nos arts. 1º, inciso I, 16, inciso III, alínea “c”, 19 e 23, inciso III, da Lei 8.443/92, irregulares as contas do Sr. Raimundo Freire Noronha, condenando-o ao pagamento das quantias abaixo especificadas, fixando-lhe o prazo de quinze dias, a contar da notificação, para que comprove, perante o tribunal (art. 214, inciso III, alínea “a”, do Regimento Interno) , o recolhimento da dívida aos cofres do Fundo Nacional de Assistência Social, atualizadas monetariamente e acrescidas dos juros de mora, calculados a partir das datas de ocorrência apontadas até a data do efetivo recolhimento, na forma prevista na legislação em vigor:
                           TRIBUNAL DE CONTAS DA UNIÃO		TC Processo 023.212/2017-9
	Valor (R$) 
	Data de ocorrência

	1.460,00
	21/02/2008

	1.500,00
	25/02/2008

	4.552,85
	07/03/2008

	1.460,00
	20/03/2008

	4.552,85
	01/04/2008

	1.460,00
	18/04/2008

	4.552,85
	22/04/2008

	4.552,85
	09/05/2008

	1.380,00
	15/05/2008

	1.360,00
	11/06/2008

	4.552,85
	24/06/2008

	1.320,00
	01/07/2008

	4.552,85
	02/07/2008

	4.552,85
	08/08/2008

	1.400,00
	15/08/2008

	4.552,85
	04/09/2008

	1.380,00
	10/09/2009

	1.360,00
	13/10/2008

	1.320,00
	12/11/2008

	4.552,85
	03/12/2008

	1.500,00
	22/12/2008

	4.552,85
	23/12/2008

	4.552,85
	30/12/2008

                      TRIBUNAL DE CONTAS DA UNIÃO		TC Processo 023.212/2017-9
9.3. aplicar ao responsável, com fundamento nos arts. 1º, inciso IX, 19 e 57 da Lei 8.443/1992, multa no valor de R$ 10.000,00 (dez mil reais) , fixando-lhe o prazo de quinze dias, a contar da notificação, para comprovar, perante este Tribunal, nos termos do art. 214, inciso III, alínea “a”, do RI/TCU, o recolhimento da referida quantia ao Tesouro Nacional, atualizada monetariamente desde a data do presente acórdão até a do efetivo recolhimento, se for paga após o vencimento, na forma da legislação em vigor;
9.4. autorizar, desde logo, nos termos do art. 28, inciso II, da Lei 8.443/1992, a cobrança judicial das dívidas, caso não atendidas as notificações; 
9.5. remeter cópia deste acórdão à Procuradoria da República no Estado do Pará, com fundamento no art. 16, § 3º, da Lei 8.443/1992 c/c o art. 209, § 7º, do Regimento Interno do TCU, para o ajuizamento das ações que considere cabíveis; e
9.6. dar ciência desta deliberação ao responsável.

Tomada de contas especial instaurada pelo então Ministério do Desenvolvimento Social em desfavor do ex-prefeito de Santo Antônio do Tauá/PA, ante a não comprovação da boa e regular gestão dos recursos repassados pelo Fundo Nacional de Assistência Social, no exercícios de 2008, na modalidade fundo a fundo, a título de cofinanciamento federal de ações continuadas de assistência social, no âmbito do Sistema Único de Assistência Social (SUAS), e que tinham por objeto a execução dos serviços de Proteção Social Básica (PSB) e Proteção Social Especial (PSE).

Primeira Câmara

Município de Santo Antônio do Tauá/PA.

3. Responsável: Raimundo Freire Noronha (CPF XXX.592.612-XX).

13.1. Ministros presentes: Walton Alencar Rodrigues (Presidente), Benjamin Zymler e Vital do Rêgo.
13.2. Ministro-Substituto convocado: Marcos Bemquerer Costa.
13.3. Ministro-Substituto presente: Augusto Sherman Cavalcanti (Relator).

AUGUSTO SHERMAN

A SecexTCE elaborou a instrução de mérito (peça 12) , reproduzida abaixo, a qual recebeu a aprovação dos dirigentes daquela unidade técnica.
“INTRODUÇÃO
1. Cuidam os autos de tomada de contas especial instaurada pelo então Ministério do Desenvolvimento Social (MDS) , em desfavor do Sr. Raimundo Freire Noronha, exPrefeito de Santo Antônio do Tauá/PA, gestões 2005-2008 e 2009-2012, em razão da não comprovação da boa e regular gestão dos recursos repassados ao referido município pelo Fundo Nacional de Assistência Social (FNAS) , no exercícios de 2008, na modalidade fundo a fundo, a título de cofinanciamento federal de ações continuadas de assistência social, no âmbito do Sistema Único de Assistência Social (SUAS) , e que tinham por objeto a execução dos serviços de Proteção Social Básica (PSB) e Proteção Social Especial (PSE) .
HISTÓRICO
2. De acordo com os demonstrativos de parcelas pagas pelo Sistema Único da Assistência Social (peça 1, p. 24) , o Fundo Nacional de Assistência Social (FNAS) transferiu ao município, no exercício de 2008, recursos no montante de R$ 66.981,35, para serem aplicados nos Serviços de Proteção Social Básica (PSB) e Proteção Social Especial (PSE) .
3. O instrumento de prestação de contas referente ao exercício de 2008, denominado Demonstrativo Sintético Anual de Execução Físico Financeira, foi disponibilizado no sistema de informação pertinente, o SUASWeb, em 23/6/2008 (peça 1, p. 26-28) , sem o parecer do Conselho Municipal de Assistência Social – CMAS (peça 1, p. 12) .
4. Por meio do Ofício 6592/DEFNAS/SNAS/MDS, de 28/9/2009 (peça 1, p. 30-32, v. AR à peça 1, p. 34) , o MDS notificou o Conselho Municipal de que a prestação de contas deveria ser encaminhada ao FNAS, contendo Relatório de Cumprimento do Objeto referendado pelo CMAS e Preenchimento de Planilha, semelhante ao Demonstrativo Sintético da Execução Físico-Financeira. Já por meio do Ofício 6594/DEFNAS/SNAS/MDS, de 28/9/2009 (peça 1, p. 36-38, v. AR à peça 40) , o Sr. Raimundo Freire Noronha, foi notificado acerca do preenchimento do Demonstrativo de 2008.
5. Por meio da Nota Técnica 8010/2014 – CPCRFF/CGPC/DEFNAS (peça 1, p. 44-46) , a Coordenação Geral de Prestação de Contas (CGPC) informou o não recebimento eletrônico do Parecer de Avaliação do Conselho de Assistência Social referente aos recursos transferidos no exercício de 2008.
6. Foram feitas, então, novas notificações, conforme Ofícios 4895/CGPC/DEFNAS/SNAS/MDS, de 22/9/2014 (peça 1, p. 48-50, v. AR à peça 52) , encaminhado ao CMAS, 4896/CGPC/DEFNAS/SNAS/MDS, de 22/9/2014 (peça 1, p. 54-56, v. AR à peça 58) , encaminhado ao então prefeito de Santo Antônio do Tauá, Sr. Sérgio Hideki Hiura (gestão 2013-2016) , 4897/CGPC/DEFNAS/SNAS/MDS, de 22/9/2014 (peça 1, p. 60-62, v. AR à peça 64) , encaminhado ao Sr. Raimundo Freire Noronha, exprefeito (gestão 2009-2012) .
7. Por meio da Nota Técnica 1287/2015 - CPCRFF/CGPC/DEFNAS (peça 1, p. 66-68) , a CGPC sugeriu que o município fosse notificado a apresentar ata de reunião do conselho e resolução aprovando o demonstrativo sintético, ou toda documentação fiscal referente à prestação de contas do exercício de 2008, tais como notas fiscais, extratos bancários, notas de empenho, relação e pagamentos, dentre outros, com fins de comprovar a regularidade da aplicação dos recursos transferidos, e, em caso de impossibilidade, efetuasse a devolução da totalidade dos recursos repassados, o que foi feito conforme Ofícios à peça 1, p. 70-72; 76-78; 120-122.
8. Por meio da Nota Técnica 4338/2015 - CPCRFF/CGPC/DEFNAS (peça 1, p. 142-144) , a CGPC sugeriu que o município e gestor responsável fossem comunicados a respeito da abertura de Tomada de Contas Especial em virtude da ausência de apresentação da documentação comprobatória dos recursos repassados, o que foi feito por meio dos Ofícios 6462/CGPC/DEFNAS/SNAS/MDS, de 21/10/2015 (peça 1, p. 146-148, v. AR à peça 150) e 6463/CGPC/DEFNAS/SNAS/MDS, de 21/10/2015 (peça 1, p. 152-154, v. edital à peça 160) . Já o CMAS foi informado por meio do Ofício 6464/ CGPC/DEFNAS/SNAS/MDS, de 21/10/2015 (peça 1, p. 156-158) .
9. Por meio da Nota Técnica 707/2016 – CPCRFF/CGPC/DEFNAS (peça 1, p. 4-8) , a Coordenação Geral de Prestação de Contas sumarizou os procedimentos já adotados objetivando a apuração dos fatos, identificação dos responsáveis e quantificação do prejuízo, bem como as notificações expedidas para a regularização das contas e ressarcimento do dano, concluindo pela reprovação das contas e abertura de TCE. 
10. Por meio do Termo de Reprovação (peça 1, p. 14) , o MDS reprovou a quantia de R$ 66.981,35.
11. No Relatório de Tomada de Contas Especial 146/2016 (peça 1, p. 194-208) , concluiu-se que o dano ao erário apurado foi de R$ 66.981,35 (valor histórico) , sendo apontado como responsável o Sr. Raimundo Freire Noronha.
12. O Ministério da Transparência, Fiscalização e Controladoria-Geral da União – CGU emitiu o Relatório de Auditoria 660/2017 (peça 1, p. 218-220) , Certificado de Auditoria 660/2017 (peça 1, p. 222) e Parecer do Dirigente do órgão de Controle Interno 660/2017 (peça 1, p. 224) .
13. O Ministério de Estado do Desenvolvimento Social atestou haver tomado conhecimento das conclusões contidas no Relatório e Certificado de Auditoria Interna, bem como no Parecer do Dirigente do órgão de Controle Interno, opinando pela irregularidade das contas (peça 1, p. 236) .
14. Na instrução inicial (peça 6) , verificou-se que não foi possível aferir a boa e regular utilização dos recursos repassados no exercício de 2008 para a promoção das ações de Proteção Social Básica e Proteção Social Especial, uma vez que não foram apresentados documentos comprobatórios, tais como notas fiscais, cópias de cheques, relação de pagamentos, dentre outros, que permitissem aferir o nexo de causalidade entre as despesas efetuadas e os recursos transferidos. Diante dessa situação, propôs-se citar o Sr. Raimundo Freire Noronha, em face da não comprovação da boa e regular aplicação dos recursos transferidos pelo FNAS ao Município de Santo Antônio do Tauá/PA, no exercício de 2008, destinados ao atendimento dos serviços de Proteção Social Básica e Proteção Social Especial, nos seguintes moldes:
Ocorrência: não comprovação da boa e regular aplicação dos recursos repassados na modalidade fundo a fundo, à conta dos programas Proteção Social Básica – PSB e Proteção Social Especial – PSE, vinculados ao Fundo Nacional de Assistência Social, no exercício de 2008;
 Valor (R$) * Data
 120.143,21 21/8/2018
 *conforme demonstrativo de débito acostado à peça 5
 Responsável: Raimundo Freire Noronha (CPF XXX.592.612-XX) , exprefeito municipal de Santo Antônio do Tauá/PA, nos quadriênios 2005-2008 e 2009-2012.
 Conduta: deixar de comprovar a boa e regular aplicação dos recursos transferidos pelo FNAS ao Município de Santo Antônio do Tauá/PA, no exercício de 2008, para a promoção das ações de Proteção Social Básica e Proteção Social Especial, em virtude de não ter apresentado em sua prestação de contas documentos hábeis a aferir o nexo causal entre o objeto executado e os recursos transferidos, tais como notas de empenho, notas fiscais, cópias de cheques, extratos bancários, relação de pagamentos, entre outros.
15. Em cumprimento ao pronunciamento da unidade (peça 8) foi efetuada a citação do Sr. Raimundo Freire Noronha, nos moldes adiante:
	Ofício
	Data do ofício
	Data de Recebimento do Ofício
	Nome do Recebedor do Ofício
	Observação
	Fim do Prazo para defesa

	3058/2018-TCU/SecexTCE (peça 9) 
	21/11/2018
	17/12/2018 (vide AR de peça 10) 
	Luís Figueiredo dos Santos
	Ofício recebido no endereço do responsável, conforme pesquisa de endereço no Sistema da Receita Federal (peça 3) .
	2/1/2019

16. Transcorrido o prazo regimental, o responsável permaneceu silente, devendo ser considerado revel, nos termos do art. 12, §3º, da Lei 8.443/1992.
EXAME TÉCNICO
Da validade das notificações 
17. Preliminarmente, cumpre tecer breves considerações sobre a forma como são realizadas as comunicações processuais no TCU. A esse respeito, destacam-se o art. 179, do Regimento Interno do TCU (Resolução 155, de 4/12/2002) e o art. 4º, inciso III, § 1º, da Resolução TCU 170, de 30 de junho de 2004, in verbis:
art. 179. A citação, a audiência ou a notificação, bem como a comunicação de diligência, farse-ão:
I - mediante ciência da parte, efetivada por servidor designado, por meio eletrônico, fac-símile, telegrama ou qualquer outra forma, desde que fique confirmada inequivocamente a entrega da comunicação ao destinatário;
II - mediante carta registrada, com aviso de recebimento que comprove a entrega no endereço do destinatário;
III - por edital publicado no Diário Oficial da União, quando o seu destinatário não for localizado
 (...) 
art. 3º As comunicações serão dirigidas ao responsável, ou ao interessado, ou ao dirigente de órgão ou entidade, ou ao representante legal ou ao procurador constituído nos autos, com poderes expressos no mandato para esse fim, por meio de:
I - correio eletrônico, fac-símile ou telegrama;
II - servidor designado;
III - carta registrada, com aviso de recebimento;
IV - edital publicado no Diário Oficial da União, quando o seu destinatário não for localizado, nas hipóteses em que seja necessário o exercício de defesa’.
art. 4º. Consideram-se entregues as comunicações:
I - efetivadas conforme disposto nos incisos I e II do artigo anterior, mediante confirmação da ciência do destinatário;
II - realizadas na forma prevista no inciso III do artigo anterior, com o retorno do aviso de recebimento, entregue comprovadamente no endereço do destinatário;
III - na data de publicação do edital no Diário Oficial da União, quando realizadas na forma prevista no inciso IV do artigo anterior.
§ 1º O endereço do destinatário deverá ser previamente confirmado mediante consulta aos sistemas disponíveis ao Tribunal ou a outros meios de informação, a qual deverá ser juntada ao respectivo processo.
 (...) 
18. Bem se vê, portanto, que a validade da citação via postal não depende de que o aviso de recebimento seja assinado pelo próprio destinatário da comunicação, o que dispensa, no caso em tela, a entrega do AR em ‘mãos próprias’. A exigência da norma é no sentido de o Tribunal verificar se a correspondência foi entregue no endereço correto, residindo aqui a necessidade de certeza inequívoca. 
19. Não é outra a orientação da jurisprudência do TCU, conforme se verifica dos julgados a seguir transcritos:
São válidas as comunicações processuais entregues, mediante carta registrada, no endereço correto do responsável, não havendo necessidade de que o recebimento seja feito por ele próprio (Acórdão 3648/2013-TCU-Segunda Câmara, Relator Ministro JOSÉ JORGE) ;
É prescindível a entrega pessoal das comunicações pelo TCU, razão pela qual não há necessidade de que o aviso de recebimento seja assinado pelo próprio destinatário. Entregandose a correspondência no endereço correto do destinatário, presume-se o recebimento da citação. (Acórdão 1019/2008-TCU-Plenário, Relator Ministro BENJAMIN ZYMLER) ;
As comunicações do TCU, inclusive as citações, deverão ser realizadas mediante Aviso de Recebimento - AR, via Empresa Brasileira de Correios e Telégrafos, bastando para sua validade que se demonstre que a correspondência foi entregue no endereço correto. (Acórdão 1526/2007-TCU-Plenário, Relator Ministro AROLDO CEDRAZ) .
20. A validade do critério de comunicação processual do TCU foi referendada pelo Supremo Tribunal Federal, nos termos do julgamento do MS-AgR 25.816/DF, por meio do qual se afirmou a desnecessidade da ciência pessoal do interessado, entendendo-se suficiente a comprovação da entrega do ‘AR’ no endereço do destinatário:
EMENTA: AGRAVO REGIMENTAL. MANDADO DE SEGURANÇA. DESNECESSIDADE DE INTIMAÇÃO PESSOAL DAS DECISÕES DO TRIBUNAL DE CONTAS DA UNIÃO. ART. 179 DO REGIMENTO INTERNO DO TCU. INTIMAÇÃO DO ATO IMPUGNADO POR CARTA REGISTRADA, INICIADO O PRAZO DO ART. 18 DA LEI nº 1.533/51 DA DATA CONSTANTE DO AVISO DE RECEBIMENTO. DECADÊNCIA RECONHECIDA. AGRAVO IMPROVIDO.
O envio de carta registrada com aviso de recebimento está expressamente enumerado entre os meios de comunicação de que dispõe o Tribunal de Contas da União para proceder às suas intimações.
O inciso II do art. 179 do Regimento Interno do TCU é claro ao exigir apenas a comprovação da entrega no endereço do destinatário, bastando o aviso de recebimento simples.
21. No caso vertente, a citação do responsável se deu em endereço proveniente de pesquisa de endereços realizada pelo TCU no sistema CPF da Receita Federal (vide parágrafo 15 acima) , de forma bastante zelosa. A entrega do ofício citatório nesse endereço ficou comprovada.
22. Nos processos do TCU, a revelia não leva à presunção de que seriam verdadeiras todas as imputações levantadas contra os responsáveis, diferentemente do que ocorre no processo civil, em que a revelia do réu opera a presunção da verdade dos fatos narrados pelo autor. Dessa forma, a avaliação da responsabilidade do agente não pode prescindir da prova existente no processo ou para ele carreada. 
23. Ao não apresentar sua defesa, o responsável deixou de produzir prova da regular aplicação dos recursos sob sua responsabilidade, em afronta às normas que impõem aos gestores públicos a obrigação legal de, sempre que demandados pelos órgãos de controle, apresentar os documentos que demonstrem a correta utilização das verbas públicas, a exemplo do contido no art. 93 do Decreto-lei 200/67: ‘Quem quer que utilize dinheiros públicos terá de justificar seu bom e regular emprego na conformidade das leis, regulamentos e normas emanadas das autoridades administrativas competentes.’ 
24. Mesmo as alegações de defesa não sendo apresentadas, considerando o princípio da verdade real que rege esta Corte, procurou-se buscar, em manifestações dos responsáveis na fase interna desta Tomada de Contas Especial, se havia algum argumento que pudesse ser aproveitado a seu favor. 
25. Ressalta-se, ainda, que o responsável não se manifestou na fase interna, não havendo, assim, nenhum argumento que possa vir a ser analisado e posteriormente servir para afastar as irregularidades apontadas.
26. Vale ressaltar que a pretensão punitiva do TCU, conforme Acórdão 1441/2016-TCU-Plenário, que uniformizou a jurisprudência acerca dessa questão, subordina-se ao prazo geral de prescrição indicado no art. 205 do Código Civil, que é de 10 anos, contado da data de ocorrência da irregularidade sancionada, nos termos do art. 189 do Código Civil, sendo este prazo interrompido pelo ato que ordenar a citação, a audiência ou a oitiva do responsável. No caso em exame, não ocorreu a prescrição, uma vez que a liberação dos recursos ocorreu no exercício de 2008 (peça 1, p. 24) e o ato de ordenação da citação ocorreu em 20/9/2018.
27. Em se tratando de processo em que a parte interessada não se manifestou acerca das irregularidades imputadas, não há elementos para que se possa efetivamente aferir e reconhecer a ocorrência de boa-fé na conduta dos responsáveis, podendo este Tribunal, desde logo, proferir o julgamento de mérito pela irregularidade das contas, conforme nos termos dos §§ 2º e 6º do art. 202 do Regimento Interno do TCU. (Acórdão 2064/2011-TCU-Primeira Câmara (relator: Ubiratan Aguiar) , 6.182/2011-TCU-1a Câmara (relator: Weber de Oliveira) , 4.072/2010-TCU-1a Câmara (Relator: Valmir Campelo) , 1.189/2009-TCU-1a Câmara (Relator: Marcos Bemquerer) , 731/2008-TCU-Plenário (Relator: Aroldo Cedraz) .
28. Dessa forma, o responsável deve ser considerado revel, nos termos do art. 12, §3º, da Lei 8.443/1992, devendo as suas contas serem julgadas irregulares, condenando-o ao débito apurado e aplicando-lhe as multas previstas nos art. 57 da Lei 8.443/1992.
CONCLUSÃO
29. Diante da revelia do Sr. Raimundo Freire Noronha e inexistindo nos autos elementos que permitam concluir pela ocorrência de boa-fé ou de outros excludentes de culpabilidade em sua conduta, propõe-se que suas contas sejam julgadas irregulares e que o mesmo seja condenado em débito, bem como lhe seja aplicada a multa prevista no art. 57 da Lei 8.443/1992.
PROPOSTA DE ENCAMINHAMENTO
30. Diante do exposto, submetemos os autos à consideração superior, propondo ao Tribunal:
 a) considerar revel o Sr. Raimundo Freire Noronha (CPF XXX.592.612-XX) , exprefeito municipal de Santo Antônio do Tauá/PA nos quadriênios 2005-2008 e 2009-2012, para todos os efeitos, dando-se prosseguimento ao processo, com fulcro no art. 12, § 3º, da Lei 8.443/92;
 b) julgar irregulares, nos termos dos arts. 1º, inciso I, 16, inciso III, alínea ‘b e c’, § 2º, da Lei 8.443/92 c/c os arts. 19 e 23, inciso III, da mesma lei, e com arts. 1º, inciso I, 209, inciso II e III, 210 e 214, inciso III, do Regimento Interno/TCU, as contas do Sr. Raimundo Freire Noronha (CPF XXX.592.612-XX) , exprefeito municipal de Santo Antônio do Tauá/PA nos quadriênios 2005-2008 e 2009-2012, condenando-o ao pagamento das importâncias a seguir especificadas, atualizadas monetariamente e acrescidas dos juros de mora, calculadas a partir das datas discriminadas até a data da efetiva quitação do débito, fixando-lhe o prazo de quinze dias, para que comprove, perante este Tribunal, o recolhimento das referidas quantias aos cofres do Fundo Nacional de Assistência Social, nos termos do art. 23, inciso III, alínea ‘a’, da citada lei;
 c) aplicar ao Sr. Raimundo Freire Noronha (CPF XXX.592.612-XX) , exprefeito municipal de Santo Antônio do Tauá/PA nos quadriênios 2005-2008 e 2009-2012, a multa prevista no art. 57 da Lei 8.443/92 c/c o art. 267 do RI/TCU, fixando-lhe o prazo de quinze dias, a contar da notificação, para que comprove, perante este Tribunal (art. 214, III, a, do Regimento Interno do TCU) , o recolhimento da dívida aos cofres do Tesouro Nacional, atualizada monetariamente desde a data do acórdão que vier a ser proferido por este Tribunal até a do efetivo recolhimento, se pagas após o vencimento, na forma da legislação em vigor;
 d) autorizar, desde logo, a cobrança judicial das dívidas, caso não atendida a notificação, na forma do disposto no art. 28, inciso II, da Lei 8.443/92;
 e) autorizar também, desde logo, se requerido, com fundamento no art. 28, inciso I, da Lei 8.443, de 1992 c/c o art. 217, §§ 1º e 2º do Regimento Interno, o parcelamento da dívida em até 36 parcelas, incidindo sobre cada parcela, corrigida monetariamente, os correspondentes acréscimos legais, fixando-lhe o prazo de quinze dias, a contar do recebimento da notificação, para comprovar perante este Tribunal o recolhimento da primeira parcela, e de trinta dias, a contar da parcela anterior, para comprovar os recolhimentos das demais parcelas, devendo incidir sobre cada valor mensal, atualizado monetariamente, os juros de mora devidos, no caso do débito, na forma prevista na legislação em vigor, alertando os responsáveis de que a falta de comprovação do recolhimento de qualquer parcela importará o vencimento antecipado do saldo devedor, nos termos do § 2º do art. 217 do Regimento Interno deste Tribunal;
 f) enviar cópia do Acórdão a ser prolatado, bem como do Relatório e do Voto que o fundamentarem à Procuradoria da República no Estado do Pará, nos termos do § 3º do art. 16 da Lei 8.443/1992 c/c o § 7º do art. 209 do Regimento Interno do TCU, para adoção das medidas cabíveis;
 g) enviar cópia do Acórdão que vier a ser proferido à Secretaria Especial do Desenvolvimento Social e aos responsáveis, para ciência, informando que a presente deliberação, acompanhada do Relatório e do Voto que a fundamenta, está disponível para a consulta no endereço www.tcu.gov.br/acordaos, além de esclarecer que, caso requerido, o TCU poderá fornecer sem custos as correspondentes cópias, de forma impressa.”
2.	O Ministério Público junto ao TCU, representado pelo Subprocurador-Geral Paulo Soares Bugarin, manifesta-se, em parecer à peça 15, de acordo com a proposta da unidade técnica.
	É o relatório.

não há.

Subprocurador-Geral Paulo Soares Bugarin.

Tomada de contas especial. Recursos do Fundo Nacional de Assistência Social (FNAS). Não comprovação da regular aplicação dos recursos. Citação. Revelia. Contas irregulares. Débito. Multa.

TOMADA DE CONTAS ESPECIAL (TCE)

Trata-se de tomada de contas especial instaurada pelo então Ministério do Desenvolvimento Social (MDS) , em desfavor do Sr. Raimundo Freire Noronha, exPrefeito de Santo Antônio do Tauá/PA, em razão da não comprovação da regular aplicação dos recursos repassados no exercício de 2008 pelo Fundo Nacional de Assistência Social (FNAS) no âmbito do Sistema Único de Assistência Social (SUAS) , tendo por objeto a execução dos serviços de Proteção Social Básica (PSB) e Proteção Social Especial (PSE) .
2.	Foi transferido ao município o montante de R$ 66.981,35 no mencionado exercício. A título de prestação de contas, foi apresentado no sistema SUASWeb o Demonstrativo Sintético Anual de Execução Físico Financeira, sem estar acompanhado, entretanto, do necessário parecer do Conselho Municipal de Assistência Social.
3.	Ante o insucesso das notificações encaminhadas ao Conselho Municipal de Assistência Social de Santo Antônio do Tauá/PA e ao exprefeito responsável, solicitando a apresentação do mencionado parecer ou da documentação fiscal referente à prestação de contas dos recursos, o então MDS instaurou a presente tomada de contas especial.
4.	No âmbito deste Tribunal, a SecexTCE promoveu a citação do responsável (peça 9) . O ofício citatório foi recebido no endereço do responsável, constante do Sistema CPF da Receita Federal do Brasil (peça 3) . 
5.	Embora regularmente citado, o responsável não apresentou alegações de defesa ou recolheu o débito que lhe foi imputado. Dessa forma, nos termos do art. 12, § 3º, da Lei 8.443/1992, deve ser considerado revel, dando-se prosseguimento aos autos.
6.	Ante esses fatos, a SecexTCE, com o aval do Ministério Público junto ao TCU, propõe julgar irregulares as contas do responsável, imputando-lhe o débito no valor total dos recursos repassados, além de aplicar-lhe a multa prevista no art. 57 da Lei 8.443/1992.
7.	Acolho a proposta de encaminhamento formulada pela unidade técnica, cuja análise adoto como parte das minhas razões de decidir. 
8.	De fato, o parecer do Conselho Municipal de Assistência Social é peça necessária à comprovação da aplicação dos recursos descentralizados para os fundos de assistência social dos Estados, dos municípios e do Distrito Federal, nos termos do art. 30-C da Lei 8.742/1993 e do art. 8º da Portaria/MDS 459/2005, vigente à época dos repasses dos recursos. Tanto na fase interna desta tomada de contas especial, quanto por ocasião da citação por parte deste Tribunal, o responsável deixou de apresentar esse documento essencial para comprovação da regular aplicação dos recursos recebidos, ou mesmo de justificar a sua não apresentação, vez que se manteve silente em todas as oportunidades que lhe foram oferecidas para sanar a lacuna na prestação de contas.
9.	Com relação à proposta de apenação do responsável, há que ser considerado que o ato ensejador da irregularidade das presentes contas foi a não apresentação do parecer do Conselho Municipal de Assistência Social juntamente com o Demonstrativo Sintético Anual de Execução FísicoFinanceira. Esse demonstrativo, embora não conste dos autos, nos termos do art. 9º da Portaria/MDS 459/2005, deveria ser enviado eletronicamente para aprovação do MDS, até o último dia do mês de fevereiro do ano subsequente ao de execução, já com sua avaliação pelo Conselho de Assistência Social competente. Portanto, no presente caso, teria sido apresentado até o mês de fevereiro de 2009. Considerando que a citação foi autorizada pelo titular da unidade técnica em 20/9/2018 (peça 8) , não ocorreu, então, a prescrição da pretensão punitiva, nos termos do incidente de uniformização de jurisprudência julgado por meio do Acórdão 1441/2016-TCU-Plenário.
10.	Deixo de acolher tão somente a proposta de se autorizar, desde já, o parcelamento da dívida, por entender que essa autorização depende de solicitação expressa do responsável.
11.	Nos termos do art. 16, § 3º, da Lei 8.443/1992 c/c o § 7º do art. 209 do RI/TCU, deve ser enviada cópia da deliberação proferida nestes autos à Procuradoria da República no Estado do Pará, para o ajuizamento das ações que considere cabíveis.
	Ante o exposto, manifesto-me por que o Tribunal aprove o acórdão que ora submeto à apreciação deste Colegiado.
TCU, Sala das Sessões Ministro Luciano Brandão Alves de Souza, em 25 de junho de 2019.
AUGUSTO SHERMAN CAVALCANTI 
Relator